臺灣桃園地方法院民事判決　　　　　　　93年度訴字第1692號
原　　　告　甲○○
被　　　告　丙○○
訴訟代理人　李國煒律師
上列當事人間請求返還買賣價金事件，於民國94年6 月28日辯論
終結，本院判決如下：
    主  文
原告之訴及假執行之聲請均駁回。
訴訟費用由原告負擔。
    事  實
甲、原告方面：
壹、聲明：
一、被告應給付原告新臺幣（下同）1,450,000 元，及自民國93
    年3 月27日起至清償日止，按年息5%計算之利息。
二、願供擔保，請准宣告假執行。
貳、陳述：
一、緣兩造於91年12月經訴外人丁○○介紹而相識，三人並合夥
    承攬成恩企業股份有限公司（下稱成恩公司）之疏浚工程採
    取之砂石搬運作業，三人並於91年12月23日簽立合夥契約書
    ，另約定由原告提供伊所有坐落新竹縣橫山鄉○○段129 、
    130 、131 、132 、133 、140 、141 、142 、143 、144
    地號之10筆土地，面積約二公頃半（下稱「供抵押土地」）
    ，設定抵押權600 萬元予被告，由被告負責購買400 型挖土
    機1 輛，以利搬運土石之作業。嗣原告已依約於91年12月26
    日委託代書向地政機關辦理前揭抵押權設定，被告則經丁○○之介紹，於92年1 月14日向宏佾重機械有限公司，以145
    萬元之價格，購買PC400 型松下牌中古挖土機一輛（下稱系
    爭挖土機），並交由丁○○保管，詎料丁○○竟為自己不法
    之意圖，於同年月17日將系爭挖土機開往新竹縣橫山鄉油羅
    溪公有河川地盜採砂石，經水利署第二河川局人員會同橫山
    鄉警察分局人員查獲移送偵辦，將系爭挖土機予以扣留，被
    告因此心生不悅，於同年月23日表示欲解除合夥關係，並要
    求原告承買系爭挖土機，否則將向法院聲請拍賣上開「供抵
    押土地」以實行抵押權，兩造遂於同年月23日前後以口頭方
    式成立系爭挖土機之買賣契約。
二、因被告欲對上開「供抵押土地」實行抵押權，原告迫於無奈
    ，將上開「供抵押土地」廉售予訴外人梁爽，將賣得價金其
    中兩張支票，面額各100 萬元由梁爽親自交付予被告，依約
    被告需於上開兩張支票兌現時，塗銷上開「供抵押土地」之
    抵押權登記，並將系爭挖土機之來源證件交付予原告，但被
    告於92年6 月1 日及同年7 月1 日兌現上開2 張支票後，屢
    經原告要求交付系爭挖土機來源文件，被告總是以推諉回應
    ，至93年3 月間，新竹地方法院通知丁○○領回系爭挖土機
    ，嗣經原告發現被告與丁○○已將系爭挖土機賣與他人。而
    原告已向被告為解除系爭挖土機買賣契約之意思表示，兩造
    間已無買賣契約存在，遂提起本件訴訟，請求被告返還原告
    已交付之買賣價金145 萬元及法定遲延利息。
三、對被告之抗辯陳稱：
    原告將上開「供抵押土地」及訴外人乙○○所有坐落蔗篰段
    41之4 、41之5 地號土地，共12筆土地一併賣與梁爽，因乙○○向被告以支票調借現金，金額分別為30萬元及50萬元，
    被告為保障其債權，遂要求原告將出賣上開12筆土地所得，
    面額各100 萬元，共3 張支票，交由其收執，待乙○○之30
    萬元兌現時，被告即退還票號為0000000 之支票，故原告給
    付給被告之200 萬元，其中包含訴外人乙○○之借款50萬元
    及5 萬元利息。
參、證據：提出合夥契約書影本1 份、新竹縣竹東地政事務所異
    動索引影本1 紙、臺灣新竹地方法院檢察署92年度偵字第52
    2 、523 號檢察官聲請簡易判決處行書影本1 份、偵訊（調
    查）筆錄影本1 份、臺灣新竹地方法院檢察署92年度偵字第
    523 號訊問筆錄影本1 份、臺灣新竹地方法院訊問筆錄影本
    1 份、電話錄音譯文2 份為證，並聲請訊問證人乙○○。
乙、被告方面：
壹、聲明：如主文第1 項所示，並陳明如受不利判決，願供擔保
    請准宣告免為假執行。
貳、陳述：
一、原告以上開「供抵押土地」及訴外人乙○○所有坐落蔗篰段
    41之4 、41之5 地號土地，設定抵押權予被告，向被告借款
    220 萬元，嗣後，原告持自行列印之保證書及訴外人成恩公
    司為發票人，訴外人梁爽為背書人，原告為受款人並經原告
    背書，面額各100 萬元之支票3 張，票號依序為：0000000
    、0000000 、0000000 號，交付被告以清償上開借款。因原
    告對被告之債務不足300 萬元，惟支票業已開立，故被告仍
    全數收取。後因原告清償部分欠款，故原告上開清償已逾所
    欠債額100 萬元，乃取回票號為0000000 之支票，原告對被
    告之借款已全部清償，被告亦塗銷上開土地之抵押權登記。
    另原告向被告借款之事，兩造與訴外人丁○○成立合夥契約
    時，亦在合夥契約第7 條中載明。嗣後，被告聽聞原告有多
    次詐欺紀錄，遂於92年1 月間，經兩造與丁○○協議，無條
    件解除合夥契約，故兩造間實僅存有借貸關係，並無就系爭
    挖土機成立買賣契約，被告亦未與丁○○占有系爭挖土機，
    原告之訴並無理由。
二、由臺灣新竹地方法院檢察署93年度公訴蒞庭字第1190、1191
    號檢察官補充理由書、93年度蒞字第1190號檢察官補充理由
    書(二)之記載可知，原告已於92年1 月17日即占有系爭挖土機
    ，且系爭挖土機被扣押，被告實無可能如原告所稱，兩造於
    92年1 月23日前後就系爭挖土機成立買賣契約。
參、證據：提出保證書影本1 紙、支票影本4 紙、經濟部水利署
    第二河川局水二館字第09102010960 號函影本1 紙、委託書
    影本2 份、名片影本1 紙、臺灣新竹地方法院檢察署93年度
    公訴蒞庭字第1190、1191號檢察官補充理由書影本1 份、臺
    灣新竹地方法院檢察署93年度蒞字第1190號檢察官補充理由
    書(二)影本1 份、臺灣新竹地方法院93年度訴字第545 號刑事
    裁判書影本1 份、經濟部水利署第二河川局（扣留、保管）
    機具發還單影本1 紙、檢察官訊問筆錄影本1 份為證，並聲
    請訊問證人丁○○。
    理  由
甲、程序方面：
    按訴狀送達後，原告不得將原訴變更或追加他訴。但擴張或
    減縮應受判決事項之聲明者，不在此限，民事訴訟法第255
    條第1 項第3 款定有明文。本件原告起訴時請求：被告應給
    付原告1,450,000 元，及自91年12月26日起至清償日止，按
    年息5%計算之利息，嗣於94年2 月1 日準備程序中，將其請
    求之利息起算日部分變更為93年3 月27日，再於94年3 月4
    日準備程序中，將上開利息起算日變更為92年7 月1 日，復
    於94年6 月28日言詞辯論程序，將上開利息起算日變更為93
    年3 月27日，核其變更均屬擴張及減縮應受判決事項之聲明
    ，揆諸前揭法條規定，應予准許。
乙、實體方面：
一、本件原告起訴主張：兩造與訴外人丁○○三人因合夥承攬成
    恩公司之疏濬工程採取之砂石搬運作業，約定由原告提供上
    開「供抵押土地」設定600 萬元之抵押權予被告，由被告負
    責出資購買系爭挖土機，並交由丁○○保管，詎丁○○竟以
    系爭挖土機違法盜採砂石而遭移送臺灣新竹地方法院檢察署
    偵辦，致系爭挖土機亦遭查扣。被告因此心生不悅，表示將
    行使前揭抵押權，伊不得已乃於92年1 月23日前後以口頭方
    式與被告成立系爭挖土機之買賣契約，嗣伊已於92年3 月27
    日將約定之買賣價金145 萬元給付被告，詎被告於系爭挖土
    機發還後，仍拒不交付系爭挖土機及其來源證件予伊，伊已
    向被告為解除契約之意思表示，請求被告返還伊已給付之買
    賣價金及法定遲延利息等語。
二、被告則以：兩造間並未就系爭挖土機成立買賣契約，原告所
    交付之145 萬元，係為清償兩造間之債務關係，與系爭挖土
    機無關等語置辯。
三、原告主張兩造與訴外人丁○○成立上述合夥契約，並由原告
    提供「供抵押土地」設定600 萬元之抵押權予被告，而由被
    告出資購買系爭挖土機，嗣系爭挖土機因丁○○涉嫌盜採砂
    石之故而遭扣押等事實，業據原告提出合夥契約書、臺灣桃
    園地方法院檢察署檢察官92年度偵字第522 、523 號聲請簡
    易判決處刑書各一件為證（均為影本，見本院卷第9 至12頁
    、第14至16頁），且為被告所不爭執，堪信為真正。原告進
    而主張兩造間於上開系爭挖土機遭扣押乙事發生後，就系爭
    挖土機成立買賣契約，伊為買受人並已給付買賣價金145 萬
    元予被告，惟被告拒不履行交付系爭挖土機及其來源證件之
    出賣人義務，乃依法解除買賣契約，並請求被告返還上開14
    5 萬元之買賣價金等語，則為被告所否認，並辯以上詞。經
    本院於94年4 月15日準備程序中協同兩造整理本件爭點，兩
    造同意本件原告請求被告給付145 萬元之主張，係基於獨立
    於兩造間上述合夥契約之買賣契約而為之，與上述合夥契約
    無涉，並同意本件首須審酌之爭點在於：兩造間有無就系爭
    挖土機成立價金為145 萬元之買賣契約？如若成立，則依次
    調查：原告有無依約交付買賣價金及被告有無依約交付買賣
    標的物之爭點（見本院卷第82頁）。
四、關於兩造有無就系爭挖土機成立買賣契約部分，經查：
  (一)按當事人主張有利於己之事實者，就其事實有舉證之責任，
    民事訴訟法第277 條定有明文；又民事訴訟如係由原告主張
    權利者，應先由原告負舉證之責，若原告先不能舉證，以證
    實自己主張之事實為真實，則被告就其抗辯事實即令不能舉
    證，或其所舉證據尚有疵累，亦應駁回原告之請求，有最高
    法院17年上字第917 號判例可資參照。
  (二)原告主張兩造間就系爭挖土機成立買賣契約乙節，既為被告
    所否認，依上說明，即應由原告負舉證之責。查，原告主張
    系爭挖土機買賣契約成立時，僅有兩造與乙○○三人在場（
    見本院卷第62頁），而證人乙○○到庭具結證稱：「當初有
    被告、原告與丁○○在談要買怪手的時候，我有在場，他們
    去頭份買怪手的時候，只有原告跟被告去，因為原告沒有錢
    ，所以跟我借支票交給被告，由被告出錢來買怪手，所以原
    告的土地才設定抵押權給被告作擔保，我剛剛作證所說開支
    票給原告向被告借錢就是指這件事情，後面原告與被告是否
    還有交易，我就不清楚了」、「（問：你知不知道原告有向
    被告買怪手的事情？）我不知道這件事，我只知道他們去頭
    份買怪手的事情」、「（問：為何原告之土地設定予被告？
    ）因為原告拿我的支票向被告借一百四十五萬元，我自己也
    有向他借五十萬元，除了支票以外，他要求我們拿土地出來
    設定，他才肯借錢」等語（見本院卷第92頁），而前往頭份
    買挖土機乙事，係指前揭合夥成立時由被告出資購買挖土機
    部分，而非原告所主張嗣與被告所成立之買賣契約，此為兩
    造所不爭執（見本院卷第69、97、116 頁），是依證人乙○○之證述，並無從證明原告上開主張屬實。此外，原告自承
    系爭挖土機之買賣契約僅以口頭成立，並無書證可資證明，
    復未能另舉積極事證以實其說，原告主張兩造間成立系爭挖
    土機之買賣關係，已難採信。
  (三)原告雖復主張：伊將上開「供抵押土地」廉售予訴外人梁爽
    ，將賣得價金其中兩張支票，面額各100 萬元由梁爽親自交
    付被告，其中145 萬元即為系爭挖土機之買賣價金等語，被
    告固不否認取得原告所述上開兩張面額各100 萬元支票之事
    實，惟辯稱：原告交付上開兩張支票係為清償債務，非如原
    告所述之給付系爭挖土機買賣價金等語。查，被告所提出附
    卷之保證書記載：「茲座落新竹縣橫山鄉○○段129 、130
    、131 、132 、133 、140 、141 、142 、143 、144 號等
    拾筆土地，及蔗篰段41之4 、41之5 號二筆土地，分別係甲○○（即原告）、乙○○所有，因甲○○與乙○○倆人向本
    人（即被告）借貸新台幣共計貳佰貳拾萬元，並將上揭地號
    土地設定抵押以資擔保，惟因甲○○與乙○○已將上揭設定
    抵押土地賣渡予第三人梁爽小姐，由梁爽小姐給付合作金庫
    銀行大溪分行甲存支票三張面額分別各壹佰萬元，屆期本人
    提示兌現之後，保證負責塗銷抵押權之設定，恐口無憑，特
    立此保證書，以資保證」等語（見本院卷第26至28頁），經
    提示後，原告陳稱：「（問：這份保證書是否為你開予被告
    的？）是的，是我拿去給被告簽名的，本件請求的一百四十
    五萬元，就是包含在這三張支票裡面，其中一張支票已經還
    給我了，所以兩百萬給被告兌現，一百四十五萬就是在兩百
    萬中」等語（見本院卷第56頁），是原告主張交付被告用以
    支付系爭挖土機買賣價金之支票兩張即包含於上開保證書所
    載之三張支票中，首堪認定。然依該原告所自行製作之保證
    書記載，原告提供「供抵押土地」設定抵押權予原告，復交
    付該等支票，均係因原告與乙○○向被告借貸220 萬元之故
    ，且上開抵押權係於91年12月26日設定，此為原告所自陳，
    則該220 萬元之債務關係亦應於斯時成立，而系爭挖土機係
    於92年1 月17日被查扣，原告於設定上開抵押權時，自無從
    知悉嗣後系爭挖土機將遭扣押，再由伊向被告購買情事之可
    能，足認該筆220 萬元之債務關係確與原告所稱兩造於92年
    1 月23日前後成立之系爭挖土機買賣無涉。復參諸兩造與丁○○之合夥契約第1 條之約定（見本院卷第10頁）及證人乙○○前揭證詞，亦可知「供抵押土地」設定抵押權之目的在
    於擔保被告為購買400 型、200 型挖土機各一輛之出資，益
    見上開抵押權之設定與兩造間債務之發生，均與原告主張嗣
    後成立之系爭挖土機買賣無關。是原告主張伊交付被告200
    萬元中之145 萬元即為系爭挖土機之買賣價金云云，不足為
    採，應以被告上開所辯為可採信。因此，本院亦無從依原告
    交付145 萬元予被告之事實，認定兩造間成立系爭挖土機之
    買賣契約之事實。
  (四)至於原告雖提出伊與被告間之電話譯文2 份欲證明兩造間確
    有系爭挖土機買賣關係存在，惟查，姑先不論其譯文之真正
    ，細譯其中內容，多見被告附合原告指責丁○○盜賣系爭挖
    土機之情，被告並提及應由丁○○出面解決等語，間或於原
    告提及伊向被告購買系爭挖土機或其來源購買證時，被告未
    予否認（見本院卷第135 、141 頁），惟被告與原告對話之
    重點均在於將原告未能取回系爭挖土機之責任推由丁○○負
    責，本院自難憑之認定兩造成立系爭挖土機買賣關係之事實
    ，況且，原告交付145 萬元予被告係為清償對被告之欠款，
    而非給付系爭挖土機之買賣價金，已如前述，本院更難僅以
    原告提出與被告間語意不明之對話內容即推翻前開明確之認
    定，是原告所提出之電話譯文，亦不足認原告本件之主張屬
    實。
五、綜上所述，原告主張兩造間就系爭挖土機成立買賣契約，伊
    並已支付145 元之買賣價金等語，為不可採，從而，原告主
    張因被告不履行交付系爭挖土機及其來源證件之給付義務，
    伊於依法解除契約後，被告應給付所受領之買賣價金145 萬
    元及自93年3 月27日起至清償日止，按年息5%計算之利息，
    為無理由，應予駁回。又原告之訴既經駁回，其假執行之聲
    請即失所附麗，應併予駁回，附此敘明。
六、本件事證已臻明確，兩造其餘之主張、陳述及所提之證據資
    料，核與判決結果無何影響，爰不一一論述，附此敘明。
七、據上論結，原告之訴為無理由，依民事訴訟法第78條，判決
    如主文。
中　　華　　民　　國　　94　　年　　7 　　月　　12　　日
                  民事第二庭審判長法  官  劉克聖
                                  法  官  林雯娟
                                  法　官　范明達
以上正本係照原本作成
如對本判決上訴，須於判決送達後20日內向本院提出上訴狀
中　　華　　民　　國　　94　　年　　7 　　月　　12　　日
                                  書記官　李燕枝
